---
title: "Ejemplo-Missing-Data"
author: "Felipe Ortega"
date: "23/03/2015"
output: 
  html_document:
    fig_caption: true
---

# Introducción

Uno de los aspectos más importantes a la hora de trabajar con grandes volúmenes de datos
es el tratamiento de datos incompletos o incorrectos. A veces, la omisión de datos
importantes o la inclusión de valores erróneos en nuestros cálculos pueden dar al traste
con los esfuerzos invertidos en nuestro análisis.

Una de las formas más evidentes para comprobar la existencia de datos erróneos o casos
incompletos es inspeccionar la salida del comando `summary()` en R.

```{r}
summary(airquality)
```

Como podemos observar, algunas de las entradas contienen valores incompletos (*NA*), en
particular para las variables `Ozone` (37 casos) y `Solar.R` (7 casos). Esto provoca
algunos problemas, por ejemplo a la hora de realizar cálculos o crear modelos.

Si, por ejemplo, queremos calcular los coeficientes de correlación entre los distintos
pares de variables de este conjunto obtendremos errores en aquellos casos que involucren
variables con valores perdidos:

```{r}
cor(airquality)
```

Una posible solución es eliminar aquellos casos con valores omitidos:

```{r}
cor(airquality, use="complete.obs")
```

Otra opción es eliminar los casos con valores omitidos solo para los calculos de con las
variables afectadas, pero utilizar todos los casos para las demás variables que sí que
están completas:

```{r}
cor(airquality, use="pairwise.complete.obs")
```

También ocurre en el caso de la creación de modelos. Por ejemplo, cuando efectuamos
una regresión lineal para establecer cómo se ve afectada la temperatura recogida en la
variable `Temp` en función de `Ozone` y `Solar.R`:

```{r}
lmodel = lm(Temp ~ Ozone + Solar.R, data=airquality)
summary(lmodel)
length(airquality$Ozone)
length(lmodel$fitted)
```

# Visualización de valores perdidos/omitidos

Los paquetes `Amelia`, `mice` y `VIM` (Visualization and Imputation of Missing Values) pueden resultar muy útiles para estas labores.

```{r}
suppressMessages(library(mice))
suppressMessages(library(VIM))
# Obtener patrón de valors NAs
md.pattern(airquality)
```

# Visualización de patrones de aparición de NAs
```{r}
# Visualización de casos con NAs
aggr(airquality, prop = F, numbers = T)
```

# Asignación múltiple de valores ausentes
Existen diferentes técnicas que permiten asignar valores a los casos con datos omitidos
de forma que los resultados que ofrezcan nuestros modelos se vean perjudicados en la menor
medida posible. Estas técnicas reciben el nombre de *multiple imputation* en inglés.

La discusión en detalle de estos procedimientos queda fuera del alcance de este
laboratorio, pero aquellos interesados en ampliar más información pueden consultar las
referencias [1, 2, 3].

# Exploración y transformación de datos

Un paso esencial previo a la realización de cualquier análisis de datos consiste en
inspeccionar mediante técnicas de visualización y exploración el aspecto que tienen
nuestros datos, en busca de patrones poco habituales, casos fuera de lo corriente, y
cualquier otro fenómeno que pueda influir en los resultados de nuestro análisis posterior.

Para este paso nos vamos a ayudar de las funciones proporcionadas por el paquete `car` en
R [4].

## Scatterplot
```{r}
library(car)
scatterplot(Temp ~ Ozone, data=airquality, id.n=2)
```

## Diagrama de correlaciones (scatterplot matrix)
```{r}
scatterplotMatrix(~ Ozone + Solar.R + Wind + Temp, data=airquality, span=0.6)
```

## Transformación de variables
Existen múltiples alternativas de transformación de variables, incluyendo logaritmos,
potencias, inversas y familias de transformaciones, tales como Box-Cox o Yeo-Johnson [4].

De todas ellas, el logaritmo (natural o decimal) es una de las más usuales.

```{r}
par(mfrow=c(1, 2))
plot(density(UN$gdp, na.rm=T), xlab="GDP", main="Sin transformar")
plot(density(log10(UN$gdp), na.rm=T), data=airquality, xlab="GDP", main="log10(UN$gdp)")
```

```{r}
qqPlot(log10(UN$gdp), distribution="norm")
```

# *Wide format* vs. *long format*

Otra tarea muy común en preparación de datos para posteriores análisis es la de
descubrir si el modelo o herramienta que pretendemos usar necesita leer los datos
en formato *wide* (una fila por caso y varias columnas con los valores de cada
parámetro para ese caso) o *long* (varias filas por caso, y una variable categórica
que indica a qué parámetro pertenece el valor indicado).

Las bibliotecas de R `tidyr` y `reshape2` pueden resultar útiles para transformar
nuestros datos entre estos dos formatos. Veamos un ejemplo [5]:

```{r}
library(tidyr)
# De wide format a long format: gather()
airquality_long = gather(airquality, variable, measurement, Ozone:Temp)
# Equivalmente, pero más fácil, que la siguiente instrucción
# airquality_long <- melt(airquality, id.vars = c("Month", "Day"))
head(airquality_long)
tail(airquality_long)
```

```{r}
# De long format a wide format: spread()
airquality_wide = spread(airquality_long, variable, measurement)
head(airquality_wide)
tail(airquality_wide)
```

Existe una hoja de referencia para operaciones de transformación y limpieza de datos
disponible en R con `tidyr` y `dplyr` [6].

# Referencias
1. *Advanced Methods for missing data*. R in Action. <http://rstudio-pubs-static.s3.amazonaws.com/4625_fa990d611f024ea69e7e2b10dd228fe7.html>.
2. Faraway. J. *Linear Models with R*. 2nd Ed. CRC Press, 2014.
3. Harrell, Frank E. *Regression modeling strategies*. Springer Science & Business Media, 2001.
4. Fox, J. and Weisberg, S. An R companion to Applied Regression. 2nd Ed. Sage
Publications, 2011.
5. <http://www.cookbook-r.com/Manipulating_data/Converting_data_between_wide_and_long_format/>
6. <http://www.rstudio.com/wp-content/uploads/2015/02/data-wrangling-cheatsheet.pdf>